【裁判字號】    97,上易,661
【裁判日期】    981020
【裁判案由】    確認本票債權不存在
【裁判全文】
臺灣高等法院民事判決                 97年度上易字第661號
上  訴  人  丙○
訴訟代理人  陳純仁律師
被 上訴 人  乙○○
訴訟代理人  陳傳中律師
複 代理 人  甲○○
上列當事人間請求確認本票債權不存在事件，上訴人對於中華民
國97年6 月30日臺灣臺北地方法院96年度北訴字第24號第一審判
決提起上訴，本院於98年10月6 日言詞辯論終結，判決如下：
    主  文
原判決關於命上訴人給付新台幣壹佰肆拾壹萬柒仟陸佰伍拾貳元
本息及該部分假執行之宣告暨訴訟費用之裁判(確定部分除外)均
廢棄。
上廢棄部分，被上訴人在第一審之反訴及假執行之聲請均駁回。
第一、二審訴訟費用（確定部分除外）由被上訴人負擔。
    事  實
一、被上訴人提起反訴主張：上訴人自民國（下同）83年起陸續
    向伊借款，至85年底止，共借貸新台幣（下同）15,996,652
    元，因伊於84年12月間，向上訴人購買其所有坐落台北市○
    ○區○○段二小段791 地號土地應有部分1185/10000，及其
    上門牌號碼台北市○○街131 號建物所有權全部之不動產（
    下稱系爭房地），價金10,740,000元，扣除該價款後，上訴
    人尚欠5,256,625 元，爰依消費借貸之法律關係，請求上訴
    人給付上開款項及自97年7 月19日起至清償日止，按週年利
    率5 ％計算之利息等語。
二、上訴人則以：伊僅向被上訴人借貸部分款項，且已全數清償
    或以系爭房地之價金抵償完畢，伊未積欠被上訴人任何借貸
    款等語，資為抗辯。
三、原審對被上訴人反訴之請求，判決：(一)上訴人應給付被上訴
    人1,417,652 元及自民國96年7 月19日起至清償日止，按週
    年利率5％計算之利息。(二)被上訴人其餘之訴及假執行之聲
    請均駁回，並定相當之金額分別為准、免假執行之宣告。上
    訴人不服，提起上訴，聲明：(一)原判決命上訴人給付被上訴
    人新台幣1,417,652元及自96年7月19日起至清償日止，按週
    年利率5％計算之利息部分及其假執行之宣告均廢棄。(二)上
    廢棄部分，被上訴人在第一審之訴駁回。被上訴人則聲明：
    駁回上訴。（原判決駁回被上訴人「反訴」請求逾1,417,65
    2 元本息部分，未據被上訴人不服；原判決就上訴人「本訴
    」請求，判決：(一)原法院96年度執字第84030 號強制執行事
    件之執行程序，應予撤銷。(二)上訴人其餘之訴駁回部分，未
    據兩造不服，均已告確定）
四、被上訴人主張上訴人向其借款12,157,652元（原主張借貸款
    15,996,652元，其中3,839,000 元部分業經原判決駁回確定
    ），扣抵被上訴人向上訴人買受系爭房地之價金10,740,000
    元後，上訴人猶積欠借款1,417,652 元等語；上訴人則執前
    詞置辯。是本件之爭點厥為：(一)兩造間有無借貸12,157,652
    元之法律關係存在？(二)上訴人借貸之款項是否因清償或抵扣
    系爭房地之價金後，業已消滅？茲分述如下：
  (一)兩造間有無借貸12,157,652元之法律關係？
    1.被上訴人主張上訴人自83年起至85年底止，陸續向其借款
      12,157,652元等情，其借貸之時間、金額均不明確，經本
      院行闡明權，被上訴人確認本件借貸之時間及金額如附件
      一所示，合先敘明。
    2.被上訴人主張：上訴人向伊借款如附表編號1-10所示，合
      計3,109,550 元，伊於同日匯款至上訴人設於華南銀行松
      山分行第000000000000號帳戶，或台北銀行東門分行第00
      0000000000號帳戶，或寶島銀行營業部第00000000000000
      號帳戶，上訴人對此不爭執（見本院卷第67-68頁），自
      堪信為真實。
    3.被上訴人再主張：上訴人向伊借款如附表編號11-17 所示
      ，合計9,048,102 元；嗣經會算，上訴人簽發面額2,444,
      000 元、9,470,000 元本票以為清償，又於86年11 月7日
      簽發面額5,000,000 元本票以為擔保，並提出匯款回條聯
      、本票為證云云；上訴人則予否認。查：
      (1)按稱消費借貸者，謂當事人一方移轉金錢或其他代替物
        之所有權於他方，而約定他方以種類、品質、數量相同
        之物返還之契約，民法第474 條第1 項定有明文。是當
        事人主張有金錢借貸關係存在，須就其發生所須具備之
        特別要件即金錢之交付及借貸意思表示互相一致負舉證
        之責任；支票為無因證券，交付票據之原因甚多，或為
        贈與、或為買賣、或為確保當事人間已存在之法律關係
        、或為消滅已存在之法律關係，非僅囿於金錢借貸一端
        而已，故除別有證據外，僅為支票之簽發、授受或轉讓
        ，仍不足以證明其原因事實即為借貸。
      (2)被上訴人提出上訴人簽發票號107285、發票日84年11月
        7 日、面額2,444,000 元；票號107284、發票日84年11
        月7 日、面額9,470,000 元；票號107281、發票日86年
        11月7 日、面額500 萬元之本票（見原審卷第54頁），
        上訴人不爭執其真正，固堪信該3 紙本票為真實。惟，
        上訴人否認兩造有借貸上開款項及結算之事實，而交付
        本票之原因甚多，非僅囿於金錢借貸一端而已，是依前
        揭說明，被上訴人執有上訴人簽發之上開本票，尚不足
        以證明兩造間有借貸如附表編號11-17 所示之事實存在
        ，被上訴人仍應就兩造有借貸意思表示互相一致及如何
        交付款項之特別要件，負舉證責任。
      (3)被上訴人主張：曾匯款或指示訴外人林東泉匯款合計金
        額9,048,102元，至上訴人設於台北銀行東門分行第000
        000000000號帳戶之事實，業據提出匯款回條聯為證，
        上訴人對此亦不爭執，自堪認被上訴人主張已交付9,04
        8,102 元予上訴人，為可採信。上訴人雖抗辯該等匯款
        由被上訴人直接匯入台北銀行帳戶，其未現實收受9,04
        8,102元云云，非可採信。
      (4)惟，上訴人否認該9,048,102 元之匯款係借款，本院質
        以：「如何證明兩造間有借貸合意」？被上訴人除陳明
        ：「雙方沒有生意上往來，被上訴人確實有匯給上訴人
        1200多萬元，如果不是借款那是什麼，被上訴人承認借
        款300 多萬元（部分），被上訴人交付借款方式與其餘
        8、900多萬元都是一樣的…如果沒有債權債務關係，為
        何要簽發本票作擔保…如果上訴人沒有欠被上訴人錢的
        話，怎麼可能簽發三張本票擔保這些債務，而且上訴人
        也承認系爭本票是真正」等語（見本院卷第122 頁反面
        -123頁）外，未提出任何證據以實其說，自難認兩造間
        有借貸9,048,102元之意思表示合致。
      (5)況，被上訴人主張兩造進行會算，上訴人交付發票日「
        84年11月7 日」面額分別為2,444,000 元、9,470,000
        元，合計「11,914,000元」（0000000 ＋0000000 ＝
        00000000）以為清償云云，其清償時間均早於如附表編
        號11-17 所示借款之「84年12月8 日起至85年3 月21日
        」；其金額與附表編號1-10所示3,109,550 元及編號11
        -17所示9,048,102元，合計之「12,157,652元」（0000
        000＋0000000＝00000000）不符，亦與面額5,000,000
        元擔保本票之金額不符，要難認被上訴人主張雙方會算
        本件借款，由上訴人簽發上開本票以為清償或擔保云云
        ，為可採信。
      (6)據上，被上訴人主張以匯款方式交付9,048,102 元予上
        訴人，固堪信以為真，惟被上訴人既無法證明兩造間有
        借貸9,048,102 元之意思表示合致，徵諸首揭說明，尚
        不能認兩造間即有借貸9,048,102 元之關係存在。
    4.綜上，被上訴人主張上訴人向其借貸12,157,652元，其中
      如附件編號1-10所示，合計3,109,550 元部分，堪可採信
      ；其餘如附件編號11-17 所示，合計9,048,102 元部分，
      不可採信。
  (二)本件借款是否因清償或抵扣系爭房地之價金後，業已消滅？
    上訴人抗辯：伊對被上訴人有出售系爭房地10,740,000元之
    價金請求債權，可抵償本件3,109,550 元之借款（見本院卷
    第142 頁反面、第149 頁）；被上訴人亦不否認有該10,740
    ,000元之價金債務存在，且同意予以抵扣本件借貸款（見原
    審卷第27頁、本院卷第67頁），經相互抵銷後，本件借貸款
    3,109,550元已消滅，則上訴人此部分之抗辯，亦可採信。
五、綜上所述，被上訴人主張上訴人向其借貸如附件所示編號1-
    10所示3,109,550 元部分，為可採，其餘借貸如編號11-17
    所示9,048,102 元部分，不可採信；上訴人抗辯其得以出售
    系爭房地10,740,000元之價金債權抵銷本件借貸款，亦可採
    信，抵銷後，本件借款3,109,550 元業已消滅，則被上訴人
    依據消費借貸之法律關係，請求上訴人給付1,417,652 元及
    自96年7月19日起至清償日止，按週年利率5％計算之利息，
    於法無據，應予駁回。其假執行之聲請亦失所附麗，應併予
    駁回。原審判命上訴人為給付並為假執行之宣告，自有未洽
    。上訴意旨指摘原判決不當，求予廢棄改判，為有理由。自
    應由本院予以廢棄改判，如主文第二項所示。
六、本件事證已臻明確，兩造其餘攻擊、防禦方法及未經援用之
    證據，經本院審酌後認對判決結果不生影響，爰不一一論列
    ，附此敘明。
七、據上論結，本件上訴為有理由，依民事訴訟法第450條、第
    78條，判決如主文。
中    華    民    國    98    年    10    月    20    日
                    民事第十五庭
                        審判長法  官  林恩山
                              法  官  郭松濤
                              法  官  陳雅玲
正本係照原本作成。
不得上訴。
中    華    民    國    98    年    10    月    20    日
                              書記官  葉國乾

司法院資訊處製作；財團法人民間司法改革基金會備份。
